臺灣高雄地方法院民事裁定　　　　　 100年度消債聲字第46號
聲　請　人　夏采絹
上列當事人聲請消費者債務清理事件，本院裁定如下：
    主  文
聲請人即債務人夏采絹不免責。
    理  由
一、按法院為終止或終結清算程序之裁定確定後，除別有規定外
    ，應以裁定免除債務人之債務；又債務人有下列各款情形之
    一者，法院應為不免責之裁定，但債務人證明經普通債權人
    全體同意者，不在此限：一於7 年內曾依破產法或本條例規
    定受免責；二隱匿、毀損應屬清算財團之財產，或為其他不
    利於債權人之處分；三捏造債務或承認不真實之債務；四因
    浪費、賭博或其他投機行為，致財產顯然減少或負擔過重之
    債務，而生開始清算之原因；五於清算聲請前1 年內，已有
    清算之原因，而隱瞞其事實，使他人與之為交易致生損害；
    六明知已有清算原因之事實，非基於本人之義務，而以特別
    利於債權人中之一人或數人為目的，提供擔保或消滅債務；
    七隱匿、毀棄、偽造或變造帳簿或其他會計文件之全部或一
    部，致其財產之狀況不真確；八故意於財產及收入狀況說明
    書為不實之記載，或有其他故意違反本條例所定義務之行為
    ，消費者債務清理條例（下稱消債條例）第132 條、第134
    條分別有明定。次者，消費者債務清理制度並非逕將債務人
    恣意消費所造成之債務、任意轉嫁予債權人負擔，又債務人
    免責制度目的係在鼓勵勤勞誠實之債務人，並非縱容債務人
    奢侈浪費，倘債務人於聲請清算前之相當期間內，不當利用
    信用金融之機會，恣意從事非屬通常生活所需之鉅額或奢侈
    性、浪費性之消費，全然未慮及個人日後履行返還債務之能
    力，反而希冀利用消債條例中所定免責制度、濫用清算程序
    藉以規避償還責任，自與該條例立法本旨有違。
二、聲請人聲請消費者債務清理事件，前經本院以民國97年度消
    債更字第1464號裁定開始更生程序，然因聲請人自承自98年
    10月上旬起已無固定收入，並於99年3 月24日仍失業中，無
    薪資或固定收入，不符依消債條例第64條逕予認可之要件，
    而經本院於99年5 月11日以99年度消債清字第81號裁定開始
    清算程序後，因聲請人名下之房屋及土地各1 筆，經擔保債
    權人聲請強制執行拍賣分配後，尚有餘款新臺幣（下同）56
    0,646 元供無擔保債權人各受償債權本金約31.73%，並經本
    院分配完畢，本院乃以99年度司執消債清字第82號裁定終止
    清算程序確定在案，有前揭案卷足佐，堪認屬實。惟查：
  (一)聲請人於95及96年度收入均為0 元，自97年10月起迄同年12
    月止之收入各為10,026元、15,899元、12,193元之事實，有
    聲請人之95及96年度綜合所得稅各類所得資料清單、收支明
    細表及進出貨單據各1 份可佐（見本院97消債更字第1389號
    卷《下稱消債更卷》第10至11頁、第112 至126 頁），堪認
    相對人每月薪資收入非高。
  (二)又消債條例之立法目的，係為使不幸陷入經濟困境之人得以
    清理債務、重建生活，並在清理過程中能保有符合人性尊嚴
    之最低基本生活，而非維持債務人過去慣常之寬裕生活，是
    於評估履行原協商方案是否顯有重大困難時，並非由聲請人
    任意主張其基本生活費用之數額，否則將造成揮霍無度以致
    清償能力降低，反而易使更生程序無從進行，因此本院審酌
    聲請人均居住在高雄市，認聲請人92至97年度每月必要之生
    活費用，應以內政部公告之95至97年度高雄市每人每月最低
    生活費9,712 元至10,991元為標準，始屬合理。
  (三)聲請人自84年起迄今，勞保最高投保金額僅為16,500元，有
    聲請人勞保投保資料1 份可憑（見消債更卷第19頁），參諸
    其於95及96年起即未申報所得等情，足見聲請人縱有收入，
    亦僅堪勉予支應個人基本生活所需，理應適度撙節個人支出
    ，盡量減少其他不必要或顯然逾越個人經濟能力之交易行為
    。然本院就卷附債權人提出之聲請人現金卡交易明細表及信
    用卡刷卡消費明細參酌以觀，聲請人持上海商業儲蓄銀行股
    份有限公司信用卡於93年3 月24日預借現金120,000 元、於
    93年4 月4 日預借現金67,000元（見本院卷第17頁）；又持
    萬泰商業銀行股份有限公司現金卡，於93年6 月2 日、同年
    6 月3 日、同年6 月18日、同年7 月5 日及同年7 月15日，
    分別預借現金30,000元、30,000元、20,000元、30,000元及
    20,000元（見本院卷第22頁）；另持中國信託商業銀行股份
    有限公司（下稱中信商銀）現金卡於93年2 月25日預借現金
    55,000元、於同年11月16日預借現金50,000元（見本院卷第
    38頁、第41頁），是聲請人自93年2 月25日起迄同年11月16
    日止，預借現金金額共為422,000 元，以9 個月計，聲請人
    每月預借現金金額即高達46,889元（422,000 ÷9 ＝46,889
    ，小數點以下四捨五入），與前開內政部公告之95至97年度
    高雄市每人每月最低生活費9,712 元至10,991元標準相較，
    顯見其預借現金之金額已逾每月必要生活費用程度。再者，
    聲請人前持聯邦商業銀行股份有限公司信用卡於92年10月24
    日在大統百公司刷卡消費27,000元、於同年月27日在和昇銀
    樓刷卡消費8,000 元、於同年12月23日刷卡消費78,563元（
    保誠人壽24,563元、桐核閎生物科技公司《下稱桐核閎公司
    》54,000元）、於93年1 月14日及同年8 月13日在中青旅行
    社各刷卡消費41,600元及51,000元（見本院卷第27至29頁）
    ；另持中信商銀信用卡於漢神百貨刷卡消費23,800元（見本
    院卷第37頁）；又持兆豐國際商業銀行股份有限公司信用卡
    於92年8 月12日、同年9 月18日及同年10月22日，在美商可
    麗妮國際事業公司各刷卡消費7,900 元、12,740元及5,730
    元；於92年12月13日及23日、93年2 月20日在桐核閎公司各
    刷卡消費4,000 元、33,000元、5,400 元；於93年6 月23日
    及94年2 月1 日各在保誠人壽刷卡消費60,000元、18,853元
    及5,710 元；於93年7 月22日、同年8 月6 日及23日在順眾
    藥局各刷卡消費3,900 元、5,700 元、4,600 元；於93年8
    月29日在如絲葵餐廳刷卡消費3,300 元（見本院卷第54頁背
    面至62頁）；另持國泰世華商業銀行股份有限公司於94年1
    月24日在順發旅行社刷卡消費44,550元（見本院卷第20之1
    頁），足見聲請人自92年8 月12日起迄94年2 月1 日止，就
    前開非屬日常生活必要消費之刷卡金額總額為445,346 元，
    以18個月計，聲請人每月非必要之刷卡消費亦高達24,741元
    （445,346 ÷18＝24,741，小數點以下四捨五入）。綜上可
    知，聲請人每月所得數額非多，僅足以勉強維持個人基本生
    活，竟仍以大筆預借現金、鉅額刷卡或從事不必要消費等方
    式擴張個人支出而積欠債務，足見其確有未能撙節支出之消
    費習性甚明。再依其上述刷卡消費內容觀之，除一般生活必
    要開支（例如加油、購買日常用品）外，另有旅行社、百貨
    公司、生物科技公司及銀樓等非必性支出，並以信用卡支付
    高額之保險費，益見聲請人確有未能妥適衡量個人清償債務
    能力、恣意消費之浪費情事，是本院審酌其所積欠債務實係
    源於個人先前浪費之行為，長期以來未能適度減少非必要支
    出以致不斷累積債務，終至難以負擔之程度，顯有消債條例
    第134 條第4 款之情事。此外，本件業據債權人具狀請求本
    院勿為免責之裁定，足見聲請人確未獲有全體債權人同意免
    責之情無訛，揆諸前揭規定，本件聲請人依法即不得免責。
三、綜上所述，本件聲請人既有消債條例第134 條第4 款應為不
    免責之事由，則聲請人聲請免責，不應准許，爰裁定如主文
    。
中    華    民    國    100   年    6     月    10    日
                  民事第五庭  法  官  李育信
上為正本係照原本作成。
如不服本裁定，應於裁定送達後10日內，以書狀向本院提出抗告
，並繳納抗告費新臺幣1 千元。
中    華    民    國    100   年    6     月    10    日
                              書記官  陳孟琳